【裁判字號】    98,易,287
【裁判日期】    980428
【裁判案由】    詐欺
【裁判全文】
臺灣臺北地方法院刑事判決               98年度易字第287號
公  訴  人  臺灣臺北地方法院檢察署檢察官
被      告  乙○○
上列被告因犯詐欺案件，經檢察官提起公訴（九十七年度偵字第
二六四九六號），本院判決如下：
    主    文
乙○○幫助共同意圖為自己不法之所有，以詐術使人將本人之物
交付，累犯，處有期徒刑月，如易科罰金，以新臺幣壹仟元折
算壹日。
    犯罪事實
一、乙○○前於民國九十三年間因犯公共危險罪，經臺灣士林地
    方法院於九十四年六月二日以九十四年度士交簡字第七九一
    號判決判處有期徒刑三月，於同年月三十日確定，於九十五
    年一月十三日因縮短刑期執行完畢（起訴書誤載為九十五年
    十月十四日執行完畢）；復於九十五年間因犯公共危險罪，
    經本院於九十五年六月三十日以九十五年度交易字第三五五
    號判決判處有期徒刑六月，乙○○不服提其上訴，經臺灣高
    等法院於九十五年八月十八日以九十五年度交上易字第一八
    八號判決駁回上訴確定，於九十六年六月十一日因縮短刑期
    執行完畢。詎猶不知悔悟，明知將自己之金融機構帳戶提供
    他人使用，可能因此供不法詐騙份子以詐術使他人將款項匯
    入自己之金融機構帳戶後，再予提領運用，並預見可能因而
    幫助他人從事詐欺取財之目的，竟基於幫助數名有實施詐欺
    取財犯意聯絡及行為分擔之真實姓名、年籍均不詳之成年人
    （包含真實姓名、年籍均不詳，自稱「臺灣銀行王主任」之
    成年人等人）實施詐欺取財之不確定犯意，於民國九十六年
    十一月八日上午十一時十三分許起至同日晚上十一時四十二
    分許止期間內某時許，在不詳地點，將其於八十五年六月二
    十六日，前往位在臺北市○○區○○路四八二號之臺北富邦
    商業銀行股份有限公司（下稱臺北富邦銀行）萬華分行，向
    該行申請開立，復於九十六年十一月八日上午十一時十三分
    許，向前開臺北富邦銀行萬華分行申請再次啟用之0000
    00000000號帳戶（下稱臺北富邦銀行帳戶）之帳戶
    存摺一本、金融卡一張及該金融卡密碼一個，提供予上開數
    名真實姓名、年籍均不詳之成年人使用，供該數名真實姓名
    、年籍均不詳之成年人作為提領及匯出款項之用，乙○○即
    以此行為幫助該數名真實姓名、年籍均不詳之成年人實施詐
    欺取財犯行。上開數名真實姓名、年籍均不詳之成年人（包
    含真實姓名、年籍均不詳，自稱「臺灣銀行王主任」之成年
    人等人）於取得前揭乙○○交付之上開臺北富邦銀行帳戶之
    存摺、金融卡及該金融卡密碼後，共同基於意圖為自己不法
    所有之犯意聯絡，先由一名真實姓名、年籍均不詳之成年人
    於九十六年十一月八日某時許，以（○二）0000000
    0號電話向甲○○佯稱因甲○○於九月份在網路上購物時，
    當初所匯款之帳戶為小額貸款帳戶，會每個月從帳戶中扣除
    固定金額等語，要甲○○將當初匯款銀行的免付費電話給渠
    ，甲○○不久就接獲一名真實姓名、年籍均不詳，自稱「臺
    灣銀行王主任」之成年人以臺灣銀行免付費電話00000
    00000號電話向甲○○佯稱要甲○○前往郵局提款機依
    其指示用英文介面操作自動櫃員機，將當初購物匯款之帳戶
    修正，以避免遭每月扣除固定金額等語，致甲○○陷於錯誤
    ，於同日晚上十一時許，前往位在臺中市○○路○段三三三
    號之臺北富邦銀行北臺中分行內，依該真實姓名、年籍均不
    詳，自稱「臺灣銀行王主任」之成年人之指示，先提領新臺
    幣（下同）十萬元後，再於同日晚上十一時四十二分許、四
    十六分許及四十八分許，陸續以存款之方式，分別將三萬元
    、五萬元及二萬元存入上開乙○○臺北富邦銀行帳戶內而遭
    提領一空始知受騙，報警處理而循線查獲上情。
二、案經花蓮縣警察局花蓮分局報請臺灣花蓮地方法院檢察署檢
    察官呈請臺灣高等法院檢察署檢察長令轉臺灣臺北地方法院
    檢察署檢察官偵查起訴。
    理    由
壹、證據能力：
    按被告以外之人於審判外之言詞或書面陳述，除法律有規定
    者外，不得作為證據，刑事訴訟法第一百五十九條第一項定
    有明文。又按被告以外之人於審判外之陳述，雖不符前四條
    之規定，而經當事人於審判程序同意做為證據，法院審酌該
    言詞陳述或書面陳述作成時之情況，認為適當者，亦得為證
    據。當事人、代理人或辯護人於法院調查證據時，知有刑事
    訴訟法第一百五十九條第一項不得為證據之情形，而未於言
    詞辯論終結前聲明異議者，視為有前項之同意，同法第一百
    五十九條之五規定甚明。經查：本院認定事實所憑之證據，
    部分屬傳聞證據，檢察官、被告乙○○均未於本院言詞辯論
    終結前聲明異議，本院審酌該等言詞或書面陳述作成之情況
    ，並無非出於任意性或不正取供，或違法或不當情事，且客
    觀上亦無不可信之情況，堪認為適當，依刑事訴訟法第一百
    五十九條之五第二項規定，均得作為證據，先予敘明。
貳、實體部分：
  一、訊據被告固不否認於前開時間、地點，曾申辦上開臺北富
      邦銀行帳戶，且他人曾對被害人甲○○施用詐術，而被害
      人甲○○因而於上開時間、地點將十萬元分三次存入其所
      開立之上開臺北富邦銀行帳戶等情，惟辯稱：伊確實沒有
      把帳戶交給人家，伊是遺失帳戶，在隔好幾天發現帳戶遺
      失後，伊有去備案云云。經查：
  （一）被害人甲○○為上開數名真實姓名、年籍均不詳之成年
        人施用詐術，而陷於錯誤陸續將三萬元、五萬元及二萬
        元存入上開乙○○臺北富邦銀行帳戶內等情，為被告所
        不否認，復經被害人甲○○於警詢中陳述無訛，並有臺
        北富邦商業銀行股份有限公司萬華分行九十七年八月五
        日北富銀萬華字第九七六○○○四八○○號函及其檢送
        基本資料表、印鑑卡、臺北銀行存戶通提號碼啟用申請
        書（兼聯行代付約定書）、臺北富邦銀行存摺對帳單、
        臺北富邦商業銀行股份有限公司萬華分行九十七年十二
        月十一日北富銀萬華字第九七六○○○七一○○號函及
        其檢送臺北銀行存戶通提號碼啟用申請書（兼聯行代付
        約定書）、印鑑卡、臺北富邦銀行各類存款歷史對帳單
        、臺中市警察局第五分局文昌派出所受理刑事案件報案
        三聯單、臺中市警察局第五分局文昌派出所受理各類案
        件紀錄表及臺北富邦銀行交易明細表等件在卷可參，足
        認被告所開立之前開臺北富邦銀行帳戶確曾為上開數名
        真實姓名、年籍均不詳之成年人作為實施詐欺取財犯行
        之用。
  （二）被告雖以前開情詞置辯。惟被告先於九十七年九月十五
        日警詢時供承：伊臺北富邦銀行帳戶之存摺及提款卡目
        前遺失了，因為開完戶當日按即九十六年十一月八日下
        午四時許，伊就跟朋友到忠孝東路五段、虎林街喝酒，
        伊不知道何時失竊還是遺失；因為伊至銀行領錢時，銀
        行行員告知伊的帳戶有問題，伊就於九十六年十一月十
        三日下午五時十分至臺北市政府警察局東園所向警方辦
        理遺失等語；復於九十八年一月五日偵查中供稱：伊在
        九十六年十一月十三日遺失伊臺北富邦銀行帳戶，伊存
        摺、密碼、提款卡都不見了，就只有這一本，其他證件
        沒有遺失，伊是在萬大路附近遺失，伊也不清楚為何會
        遺失，伊是在九十六年十一月十三日要去領錢時，才發
        現遺失，後來伊到銀行及警局報案，該帳戶於八十五年
        六月二十六日開戶，伊於九十六年十一月八日再次啟用
        ，是因為要領錢比較方便等語，又於本院九十八年三月
        十三日準備程序期日中供稱：伊開完帳戶後回去，遇到
        朋友大頭，就和大頭等三、四個朋友一起在忠孝東路的
        永春市○○○○○道何攤位喝酒，東西可能就遺失了，
        或是搬家的過程遺失了，伊說的搬家都是跑來跑去，伊
        是去找伊爸爸那裡，伊原本跟伊媽媽住在臺北市○○區
        ○○路六五○巷那裡，伊爸爸住在板橋大觀路二段一九
        巷一二號，但伊不記得什麼時候搬家；伊在菜市場幫人
        家搬菜，做了很久，想說先去開戶，以後就可以把錢存
        進去等語，再於本院九十八年三月三十一日審理中自承
        ：因為伊的朋友在那裡送東西，伊為了方便存錢，所以
        九十六年十一月八日去臺北富邦銀行將伊之前的系爭帳
        戶重新啟用，因為伊去喝酒喝完後就發現存摺不見了，
        伊不能肯定在哪裡把存摺弄不見的等語，則被告先後就
        其再次啟用其上開臺北富邦銀行帳戶之原因、上開臺北
        富邦銀行帳戶之存摺、金融卡及密碼遺失時間、地點及
        其發現上開臺北富邦銀行帳戶遺失之原因供述均不一，
        其於本院所辯各節是否真實，非無容疑之處。
  （三）按金融機關存款帳戶，事關存戶個人財產權益之保障，
        其與存戶之提款卡結合，專屬性、私密性更形提高，除
        非本人或與本人具密切之關係者，難認有何理由可自由
        流通使用該存摺、提款卡，一般人亦均有應妥為保管存
        摺、提款卡，以防止存摺、提款卡被他人冒用之認識，
        且存摺、提款卡等有關個人財產、身分之物品，如淪落
        於不明人士手中，極易被利用為與財產有關之犯罪工具
        ，而依經驗法則，金融機關帳戶之密碼乃個人金融帳戶
        之保護機制，倘非由被告告知，外人實難知悉。被告雖
        辯稱：伊帳戶遺失了，不能肯定在哪裡遺失的，因為伊
        去喝酒喝完後就發現不見了，伊不清楚伊銀行密碼是幾
        號，伊忘記了，所以才要把它記下來云云。然觀之卷附
        被告前開臺北富邦銀行帳戶之基本資料表、印鑑卡、臺
        北銀行存戶通提號碼啟用申請書（兼聯行代付約定書）
        、臺北富邦銀行存摺對帳單及臺北富邦銀行各類存款歷
        史對帳單所示，被告自九十一年六月二十一日起至九十
        六年十一月七日止，其所申請開立之前開臺北富邦銀行
        帳戶內並無任何存、提款進出，亦無任何可用餘額，果
        被告非欲立即使用前開臺北富邦銀行帳戶存摺、金融卡
        ，實無立即將其臺北富邦銀行帳戶之存摺更換新摺、靜
        止戶解除（即再次啟用）、印鑑遺失更換，並申請補發
        晶片金融卡之必要，惟被告於九十六年十一月八日上午
        十一時十三分，前往上開臺北富邦銀行萬華分行臨櫃申
        請更換新摺、靜止戶解除、印鑑遺失更換及補發晶片金
        融卡時，並未當場存入任何現金至其上開臺北富邦銀行
        帳戶內，卻於同日上午十一時四十四分許，在上開臺北
        富邦銀行萬華分行內，以自動櫃員機現金存款之方式，
        存入一千元至其上開臺北富邦銀行帳戶內，其所為實與
        一般經驗法則有違。再者，被告雖另辯稱：因為伊至銀
        行領錢時，銀行行員告知伊的帳戶有問題，伊就於九十
        六年十一月十三日下午五時十分至臺北市政府警察局東
        園所向警方辦理遺失云云，然被害人甲○○係於九十六
        年十一月八日即被告再次啟用帳戶當日即為人施用詐術
        ，而陷於錯誤將十萬元以現金存款之方式存入被告上開
        臺北富邦銀行帳戶內，已如前述，則被告上開臺北富邦
        銀行帳戶之存摺、金融卡及金融卡密碼應於九十六年十
        一月八日被告再次啟用該帳戶後至被害人甲○○存入款
        項前遺失，或為人所竊取，或由被告交付他人使用，則
        被告如何能於九十六年十一月十三日持之前往銀行領錢
        ？是被告所辯上開帳戶之存摺、金融卡及金融卡密碼遺
        失之情，顯非屬實。
  （四）按刑法上之故意犯，可分為直接故意與不確定故意，所
        謂不確定故意即指行為人對於構成犯罪之事實，預見其
        發生而其發生並不違反其本意，刑法第十三條第二項定
        有明文。查存款帳戶之存摺、金融卡、密碼，僅係供使
        用人作為存款、提款、匯款、轉帳之用，一般人均得自
        行向銀行申請開立存款帳戶、領取帳戶存摺及金融卡、
        密碼加以使用，並無任何特定身分之限制；苟非意在將
        該存款帳戶作為犯罪之不法目的或掩飾真實身分，實無
        以他人名義之帳戶存摺、金融卡進行交易之必要。且近
        來佯稱退稅、欠款、查詢帳戶、中獎等方式詐欺之犯罪
        類型層出不窮，此類犯罪多利用人頭帳戶作為贓款出、
        入帳戶，業廣經媒體披載，政府亦多所宣導，目的均在
        避免民眾受騙，被告係成年之人，具有國中肄業之智識
        程度，業據被告於九十七年九月十五日警詢時供述明確
        ，並有相當社會經驗，對此應知悉甚詳，是以，被告對
        於取得其帳戶存摺、金融卡及金融卡密碼之成年人可能
        利用其所提供帳戶掩飾或隱匿因犯罪所得之財物（即被
        害人轉帳匯入之款項），使偵查機關不易偵查，已有所
        預見，仍以縱或幫助該取得其帳戶存摺、金融卡及金融
        卡密碼之成年人欺罔他人亦在所不惜之不確定故意，輕
        易將其帳戶之存摺、金融卡及金融卡密碼一併提供該真
        實姓名、年籍均不詳之成年人使用，顯有容認發生之本
        意，是以被告有幫助該取得其帳戶存摺、金融卡及金融
        卡密碼之成年人利用其所提供上開帳戶詐欺取財之不確
        定故意甚明。
  （五）被告雖供承其曾於九十六年十一月十三日下午五時十分
        前往臺北市政府警察局萬華分局東園派出所向警方報案
        遺失存摺及金融卡等語，並提出臺北市政府警察局受理
        非刑事案件報案二聯單一紙為證。惟查，被告向臺北市
        政府警察局萬華分局東園派出所員警備案遺失其上開臺
        北富邦銀行帳戶之存摺及金融卡之時間顯已在正犯實施
        詐欺取財行為完成後，實不足以對被告有利之認定，附
        此敘明。
  （六）綜上所述，本件事證明確，被告犯行洵堪認定，應依法
        論科。
  二、按刑法上之幫助犯，係對於犯罪與正犯有共同之認識，而
      以幫助之意思，對於正犯資以助力，而未參與實施犯罪之
      行為者而言，最高法院七十五年度臺上字第一五○九號、
      八十四年度臺上字第五九九八號、第六四七五號、八十八
      年度臺上字第一二七○號判決亦同此意旨。是以，如未參
      與實施犯罪構成要件之行為，且係出於幫助之意思提供助
      力，即屬幫助犯，而非共同正犯。本件被告基於幫助之犯
      意，提供金融機構帳戶之金融卡及其密碼予前述數名有實
      施詐欺取財犯意聯絡及行為分擔之真實姓名年籍均不詳之
      成年人（包含真實姓名、年籍均不詳，自稱「臺灣銀行王
      主任」之成年人等人）使用，而由數名真實姓名、年籍均
      不詳之成年人對被害人甲○○施用詐術，致被害人甲○○
      陷於錯誤，因而存款至被告所提供之前開臺北富邦銀行帳
      戶內，是被告所為係參與詐欺取財罪構成要件以外之行為
      ，且在無證據證明被告係以正犯而非以幫助犯之犯意參與
      犯罪之情形下，應認其所為係幫助犯而非正犯行為。核被
      告所為，係犯刑法第三百三十九條第一項詐欺取財罪之幫
      助犯。被告前開幫助詐欺取財犯行，幫助數名真實姓名、
      年籍均不詳之成年人犯罪，而該數名真實姓名、年籍均不
      詳之成年人間就前開詐欺取財犯行，有犯意聯絡及行為分
      擔，應論以共同正犯。查被告於九十三年間因犯公共危險
      罪，經臺灣士林地方法院於九十四年六月二日以九十四年
      度士交簡字第七九一號判決判處有期徒刑三月，於同年月
      三十日確定，於九十五年一月十三日因縮短刑期執行完畢
      ，復於九十五年間因犯公共危險罪，經本院於九十五年六
      月三十日以九十五年度交易字第三五五號判決判處有期徒
      刑六月，被告不服提其上訴，經臺灣高等法院於九十五年
      八月十八日以九十五年度交上易字第一八八號判決駁回上
      訴確定，於九十六年六月十一日因縮短刑期執行完畢，此
      有臺灣高等法院被告前案紀錄表一份在卷可參，被告受有
      期徒刑之執行完畢，五年內故意再犯本件最重本刑有期徒
      刑以上之罪，為累犯，應依刑法第四十七條第一項之規定
      加重其刑。被告幫助他人犯前開罪名，依刑法第三十條第
      二項之規定，按正犯之刑減輕之，並依法先加後減之。爰
      審酌被告提供上開帳戶予前述數名真實姓名、年籍均不詳
      之成年人使用，使前開犯罪之人得以逃避犯罪之查緝，所
      為已嚴重擾亂金融社會秩序，影響社會正常交易安全，增
      加被害人尋求救濟之困難，並使犯罪之追查趨於複雜，犯
      後猶否認犯行，飾詞卸責，態度不佳，並審酌其犯罪之動
      機、目的、手段、生活狀況、智識程度等一切情狀，爰量
      處如主文所示之刑，併諭知易科罰金之折算標準。
據上論斷，應依刑事訴訟法第二百九十九條第一項前段，刑法第
三十條第一項前段、第二項、第二十八條、第三百三十九條第一
項、第四十七條第一項、第四十一條第一項前段，刑法施行法第
一條之一第一項、第二項前段，判決如主文。
本件經檢察官黃兆揚到庭執行職務
中    華    民    國  九十八  年    四    月  二十八  日
                    臺灣臺北地方法院刑事第六庭
                        審判長法  官  張永宏
                              法  官  林孟皇
                              法  官  雷淑雯
以上正本證明與原本無異。
如不服本判決，應於判決送達後十日內，向本院提出上訴狀（應
抄附繕本）。告訴人或被害人如對於本判決不服者，應具備理由
請求檢察官上訴，其上訴期間之計算係以檢察官收受判決正本之
日期為準。
                              書記官  胡詩唯
中    華    民    國  九十八  年    四    月  二十八  日
附錄本案論罪科刑法條全文：
刑法第三百三十九條
意圖為自己或第三人不法之所有，以詐術使人將本人或第三人之
物交付者，處五年以下有期徒刑、拘役或科或併科一千元以下罰
金。
以前項方法得財產上不法之利益或使第三人得之者，亦同。
前二項之未遂犯罰之。


司法院資訊處製作；財團法人民間司法改革基金會備份。
